臺灣彰化地方法院民事判決　九十三年度重訴字第九○號
　　原　　　告　甲○○
　　訴訟代理人　沈朝江律師
　　被　　　告　丁○○
　　　　　　　　丙○○
　　法定代理人　乙○○
　　訴訟代理人　楊振裕律師
右當事人間請求塗銷所有權移轉登記事件，本院於民國九十四年一月十三日言詞辯論
終結，判決如左：
    主      文
原告之訴駁回。
訴訟費用由原告負擔。
    事實及理由
一、原告先依侵權行為及不當得利的法律關係提起本訴，嗣於起訴狀繕本送達被告後
    ，雖追加依繼承的法律關係請求，然因原告於起訴狀中已陳明其為黃樹木的代位
    繼承人，對黃樹木的權利有利害關係，故其先後請求之基礎事實應屬同一，且其
    追加亦不甚礙被告之防禦及訴訟終結，自與民事訴訟法第二百五十五條第一項第
    二、七款規定無違，應予准許。
二、原告主張如附表所示土地為兩造祖父黃樹木所有，黃樹木因罹患大腸癌，於民國
    八十九年七月十日入彰化基督教醫院治療，進行氣管切開手術後，其精神即陷入
    無意識狀態，無法辨識任何事物，嗣雖陸續出入醫院治療多次，仍於九十三年四
    月二十九日去世，詎被告等竟於九十年五月十日，趁黃樹木精神陷於無意識狀態
    及黃樹木的身分證、印章並系爭土地的所有權狀均由被告丙○○之父乙○○保管
    管之便，盜用黃樹木的印章及印鑑證明，偽造土地登記申請書及土地贈與所有權
    移轉契約書，將附表編號一、二所示土地贈與被告丁○○，將附表編號三、四、
    五所示土地贈與被告丙○○，並皆於九十年六月二十六日辦理所有權移轉登記完
    畢，被告等所為顯然故意侵害黃樹木的權利，且無法律上原因受有利益，致黃樹
    木受有損害，而原告為黃樹木的代位繼承人，於將來黃樹木去世後有繼承取得系
    爭土地的權利，亦因被告等侵害黃樹木的土地所有權，致原告依法應繼承取得的
    財產被侵奪，爰依繼承、侵權行為及不當得利的法律關係，提起本訴等語，聲明
    ：（一）被告丁○○應就附表編號一、二所示土地於九十年六月二十六日以贈與
    為原因所為之所有權移轉登記予以塗銷。（二）被告丙○○應就附表編號三、四
    、五所示土地於九十年六月二十六日以贈與為原因所為之所有權移轉登記予以塗
    銷。
三、被告則辯稱兩造祖父黃樹木的繼承人尚有次男黃文榮、三男乙○○、長女黃鳳嬌
    、次女黃謹、三女黃阿香、四女黃麗娟及長男黃文賢之子黃永傑、黃益諒等人，
    原告未以全體繼承人名義提起本訴，其當事人顯不適格。又被告等取得系爭土地
    所有權，乃因黃樹木之合法贈與，自無侵權行為及不當得利可言，原告訴請塗銷
    所有權移轉登記，亦無理由等語。
四、原告主張如附表所示土地為兩造祖父黃樹木所有，黃樹木因罹患大腸癌，於八十
    九年七月十日入彰化基督教醫院治療，進行氣管切開手術後，雖陸續出入醫院治
    療多次，仍於九十三年四月二十九日去世，又系爭土地於九十年六月二十六日皆
    以贈與為原因，其中附表編號一、二所示土地移轉登記為被告丁○○所有，其餘
    附表編號三、四、五所示土地移轉登記為被告丙○○所有等情，已經提出土地登
    記謄本為證，且為被告等所不爭執，應認為真正。
五、惟原告主張系爭土地以贈與為原因，分別辦理所有權移轉登記予被告等所有，乃
    被告等趁黃樹木精神陷於無意識狀態及黃樹木的身分證、印章並系爭土地的所有
    權狀均由被告丙○○之父乙○○保管管之便，盜用黃樹木的印章及印鑑證明，偽
    造土地登記申請書及土地贈與所有權移轉契約書而為，被告等顯然故意侵害黃樹
    木的權利，且無法律上原因受有利益，致黃樹木受有損害，而原告為黃樹木的代
    位繼承人，於將來黃樹木去世後有繼承取得系爭土地的權利，亦因被告等侵害黃
    樹木的土地所有權，致原告依法應繼承取得的財產被侵奪的事實，則為被告等所
    否認，並以前詞為辯。經查縱認原告主張被告等趁黃樹木精神陷於無意識狀態，
    盜用黃樹木的印章及印鑑證明，偽造土地登記申請書及土地贈與所有權移轉契約
    書，而將系爭土地以贈與為原因，分別辦理所有權移轉登記予被告等，被告等確
    有侵權行為，且受有所有權移轉登記之不當得利屬實。然此事實既發生在黃樹木
    死亡前，其因所有權被侵害而受有損害，得對被告等請求侵權行為損害賠償及返
    還不當得利之人乃為黃樹木，而非原告。原告雖得因黃樹木死亡，而代位繼承黃
    樹木的遺產，此有戶籍謄本可稽，且為被告等所不爭執，然其在黃樹木死亡前，
    對於黃樹木的財產，包括系爭土地，只是一種期待，並無任何權利，自無權利被
    侵害而受有損害之可言，其對於被告等自無侵權行為損害賠償請求權或不當得利
    返還請求權。因此，原告主張其為黃樹木的代位繼承人，於將來黃樹木去世後有
    繼承取得系爭土地的權利，被告等侵害黃樹木的土地所有權，乃致原告依法應繼
    承取得的財產被侵奪等語，不足採取。則其依侵權行為及不當得利的法律關係，
    請求被告等將系爭土地以贈與為原因所為之所有權移轉登記予以塗銷，顯無理由
    。又按所有權以外之財產權由數人公同共有者，其權利之行使，應得公同共有人
    全體之同意，民法第八百三十一條定有準用第八百二十八條規定的明文。據此，
    公同共有債權人中之一人須得其餘公同共有債權人全體的同意，始能對債務人起
    訴，行使公同共有債權，否則，其當事人之適格即有欠缺。如前所述，倘被告等
    確有侵權行為，且受有所有權移轉登記之不當得利，對於被告等有侵權行為損害
    賠償請求權及不當得利返還請求權之人乃為黃樹木。則於黃樹木死亡後，此侵權
    行為損害賠償請求權及不當得利返還請求權（均為債權），即為黃樹木的遺產，
    而為黃樹木之各繼承人所公同共有。因此，原告於黃樹木死亡後，欲對被告等起
    訴請求侵權行為損害賠償及返還不當得利，即應主張繼承黃樹木對於被告等之侵
    權行為損害賠償請求權及不當得利返還請求權。此時，因黃樹木的繼承人，除原
    告外，尚有次男黃文榮、三男乙○○、長女黃鳳嬌、次女黃謹、三女黃阿香、四
    女黃麗娟及長男黃文賢之子黃永傑、黃益諒等人，此有戶籍謄本足憑，且為兩造
    所不爭執，故除有事實上無法得公同共有人之同意外，原告對被告等起訴，即應
    得公同共有人黃文榮、乙○○、黃鳳嬌、黃謹、黃阿香、黃麗娟、黃永傑及黃益
    諒的同意，否則，其當事人即為不適格。本件原告依侵權行為損害賠償請求權及
    不當得利返還請求權提起本訴後，經本院闡明，雖追加依繼承關係請求，然並未
    具體陳明其主張之侵權行為損害賠償請求權及不當得利返還請求權，乃繼承黃樹
    木的遺產而來，仍堅決主張是因被告等侵害其權利而來，如前所述，其請求即顯
    無理由。即認原告乃主張基於繼承黃樹木對於被告等之侵權行為損害賠償請求權
    及不當得利返還請求權而為請求，因其不能證明已獲其餘公同共有人黃文榮、乙○○、黃鳳嬌、黃謹、黃阿香、黃麗娟、黃永傑及黃益諒的同意，且經本院一再
    闡明其起訴有無當事人不適格問題，原告猶堅決陳稱其起訴無須經全體繼承人同
    意，其當事人適格並無欠缺等語。則揆諸上述說明，本件原告起訴，亦有當事人
    不適格的情形。從而，原告請求：（一）被告丁○○應就附表編號一、二所示土
    地於九十年六月二十六日以贈與為原因所為之所有權移轉登記予以塗銷。（二）
    被告丙○○應就附表編號三、四、五所示土地於九十年六月二十六日以贈與為原
    因所為之所有權移轉登記予以塗銷，皆顯無理由，應予駁回。
六、本件事證已為明確，兩造其餘主張並攻擊、防禦方法，縱經斟酌，亦不影響本件
    判決結果，爰不一一贅述，附此敘明。
七、訴訟費用負擔的依據：民事訴訟法第七十八條。
中　　　華　　　民　　　國　　九十四　　年　　　一　　　月　　二十七　　日
                                        民事第二庭
~B法　　　官　廖國佑
右為正本係照原本作成。
如對本判決上訴，應於判決送達後二十日內向本院提出上訴狀。
中　　　華　　　民　　　國　　九十四　　年　　　一　　　月　　二十七　　日
~B法院書記官　莊素美
~F0
~T40
    附  表
┌──┬──────────────────────┬────────┬──────┐
│編號│      土    地    坐    落                  │面積（平方公尺）│應有部分    │
├──┼──────────────────────┼────────┼──────┤
│一  │彰化縣花壇鄉○○○段灣子口小段九四－一四六號│二五九三七      │三分之一    │
├──┼──────────────────────┼────────┼──────┤
│二  │彰化縣花壇鄉○○○段灣子口小段九四－一六九號│一六九六０      │二四分之一一│
├──┼──────────────────────┼────────┼──────┤
│三  │彰化縣花壇鄉○○○段灣子口小段九四－一號    │二四九０七      │二四分之一一│
├──┼──────────────────────┼────────┼──────┤
│四  │彰化縣花壇鄉○○○段灣子口小段九四－一六七號│三四五九        │二四分之一一│
├──┼──────────────────────┼────────┼──────┤
│五  │彰化縣花壇鄉○○○段灣子口小段九四－一六八號│三四二三        │二四分之一一│
└──┴──────────────────────┴────────┴──────┘
